【裁判字號】    94,訴,153
【裁判日期】    950705
【裁判案由】    偽造文書等
【裁判全文】
臺灣高雄地方法院刑事判決               94年度訴字第153號
公  訴  人  臺灣高雄地方法院檢察署檢察官
被      告  丁○○
選任辯護人  周村來律師
            周元培律師
上列被告因偽造文書等案件，經檢察官提起公訴（93年度偵字第
23986 號），本院判決如下：
    主  文
丁○○無罪。
    理  由
一、公訴意旨略以：被告丁○○係嘉豐冷凍冷藏股份有限公司（
    下稱嘉豐公司）派駐美國洛杉磯市之業務經理，負責嘉豐公
    司在美國之貨物銷售業務。緣嘉豐公司訂有信用/ 銷貨額度
    管理辦法，規定：「銷售人員對於客戶應依該辦法區分信用
    等級，給予銷貨額度，初次交易須用現金，同時應徵信調查
    ，發現有逾期未付款客戶或票期過長之客戶，應予特別警覺
    ，並應隨時打聽同行且REVIEW其信用狀況，若發現其信用/
    營運狀況有異，應立即暫停交易並降低其銷貨額度等。」被
    告丁○○身為美國地區之業務經理，自應對其客戶之信用隨
    時徵信調查，且其明知黃奕勇（英文名字Willam Lim）於民
    國90年間即以S.M Group 公司之名義，與嘉豐公司有交易往
    來，且積欠嘉豐公司新臺幣2,800 萬元之貨款尚未償還，被
    告丁○○竟自92年8 月起，仍將貨物銷售予由黃奕勇所負責
    之Tappan Foods公司，並違反公司上開信用/ 銷貨額度管理
    辦法，對新客戶Tappan Foods公司給予30萬美金之交易額度
    ，並於交易期間，發現信用狀況有異後，並未立即暫停交易
    並降低其銷貨額度。嗣至92年10月6 日，Tappan Foods公司
    未償還之貨款累計已達美金50萬元，丁○○經該公司之財務
    長王家駿之催促下，乃交付Tappan Foods公司所簽發之支票
    數紙以清償部分貨款，惟其中1 紙面額美金50,100元之支票
    屆期竟跳票未兌現，被告丁○○身為嘉豐公司之業務經理，
    為掩飾其將貨物出售給單一客戶超過公司所規定之信用額度
    之事實，即將原出貨予Tappan Foods公司所開具之發票，買
    受人分別變造成「Tappan Foods Inc」、「Island Pacific
    Supermarket 」、「Family Loompya Crop 」、「C.A comi
    aInc」、「Lucky seafood supermarket 」、「CLB Pacifi
    c Tradding CO 」（業經告訴代理人於94年3 月23日以陳報
    狀更正，惟未經檢察官當庭更正），以逃避嘉豐公司之查核
    。至同年10月31日止，被告丁○○共將價值美金1,082,959.
    54元之貨物銷售給Tappan Foods公司，其中價值美金525,25
    0 元之貨物，係於上開支票跳票後所銷售之貨物金額，致嘉
    豐公司未能收回之貨款達美1,680,519.74元，而受有損害，
    ，因認被告丁○○所為係犯刑法第342 條第1 項之背信罪嫌
    及第216 條、第210 條之行使變造私文書罪嫌。
二、按不能證明被告犯罪或其行為不罰者，應諭知無罪之判決；
    又行為之處罰，以行為時之法律有明文規定者，為限，刑事
    訴訟法第301 條第1 項、刑法第1 條分別定有明文。次按一
    國之主權，原以該國之領域為界，基於主權作用所衍生之司
    法權，自亦應以該國之領域為行使之範圍，因此「領域原則
    」（又稱屬地主義）即成為國際間劃分管轄權（即司法權）
    之標準，可對之審理訴究，他國不得侵犯，自其反面言之，
    各國對發生在其領域外之犯罪行為，原則上自亦不得運用主
    權對之審判，始為妥當。依刑法第7 條之規定，我國人民於
    我國領域外若犯刑法第5 條、第6 條以外之罪，須其最輕本
    刑為3 年以上有期徒刑，且犯罪地之法律亦加以處罰者，始
    能適用我國刑法。倘我國人民在我國領域外犯刑法第5 條、
    第6 條以外之罪，最輕本刑未滿3 年有期徒刑之罪，即無我
    國刑法適用之餘地，依罪刑法定原則，應以被告行為不罰諭
    知被告無罪判決，最高法院83年度臺上字第1660號判決意旨
    參照。
三、本件公訴意旨指訴被告丁○○涉犯行使偽造私文書、背信等
    罪嫌，無非係以被告丁○○之供述、證人甲○○、葉佳慶之
    證述、信用/ 銷貨額度管理辦法、嘉豐人資課人事獎懲通告
    、請求付款文件、嘉豐公司美國子公司工作說明書、銷貨資
    料、Tappan Foods INC簽發支票因存款不足遭退票之通知及
    支票影本、變造前後之提單、發票等為其主要論據，並認本
    件被告前揭犯行，均須在美國以傳真及e- mail 方式方式向
    嘉豐公司傳真「賣受人訂單數量品名」後回傳至美國，由被
    告簽名確認後再傳回總公司，銷售訂單始行生效，總公司才
    通知工廠出貨，足徵被告犯行，仍有部分係在中華民國領域
    內，依法自可追訴處罰資為論述。被告於本院審理時，固坦
    承經嘉豐公司派任美國成立子公司擔任業務經理，期間有與
    黃奕勇為業務往來，並開立發票，渠並更改凍庫提單及凍庫
    貨品移轉通知單，而買受人貨款迄今尚未全部付清之事實，
    惟矢口否認有何前揭犯行，辯稱：出貨單部分固有更改，但
    該此犯行皆係在美國所為，臺灣並無管轄權；發票部分渠本
    身有權更改，並不構成變造私文書罪嫌；再者，渠與嘉豐公
    司間係僱傭關係，並非代理關係，並不構成背信罪嫌；公訴
    人所指渠傳回嘉豐公司之資料，係美國子公司向嘉豐公司訂
    貨資料等語。被告之選任辯護人則以：本件之行為地及結果
    地皆在美國，臺灣並無管轄權；另公訴人提出之「買受人訂
    單數量品名」係母子公司間貨物往來之訂單，與被告在美國
    子公司業務行為係兩回事；且被告從未見過信用銷售額度管
    理辦法，被告縱在美國更改提貨單，但黃奕勇本即向被告表
    示係該6 家公司要購買，被告僅係更改為符合實際之情形，
    並無變造私文書之犯意，發票部分被告本即有權製作等語為
    被告辯護。
四、惟查：
（一）證據能力之認定：
   1、3-4-3 信用/ 銷貨額度管理辦法：
      嘉豐公司提出之3-4-3 信用/ 銷貨額度管理辦法既未經本
      人或其代理人簽名、蓋章或按指印，亦無法院或公證人之
      認證，被告及其選任辯護人亦爭執其證據能力，公訴人及
      嘉豐公司復未舉證證明該份文件之真正，是該等證據並無
      證據能力。
   2、黃奕勇出具之切結書、聲明書：
      按被告以外之人於審判外之言詞或書面陳述，除法律有規
      定者外，不得作為證據，刑事訴訟法第159 條第1 項定有
      明文，查黃奕勇出具之切結書及聲明書，係被告以外之人
      於審判外之書面陳述，被告及其選任辯護人又均不同意該
      等證據之證據能力，依刑事訴訟法第159 條第1 項規定，
      應無證據能力。
   3、其餘供述證據之證據能力
 （1）按傳聞法則之重要理論依據，在於傳聞證據未經當事人之
      反對詰問予以核實，乃予排斥，惟若當事人已放棄對原供
      述人之反對詰問權，於法院審判時表明同意該等傳聞證據
      可作為證據，基於證據資料愈豐富，愈有助於真實發現之
      理念，並貫徹刑事訴訟法修法加重當事人進行主義之精神
      ，確認當事人對於證據能力有處分權之制度，傳聞證據經
      當事人同意作為證據，法院認為適當者，亦得為證據。另
      當事人於調查證據時，對於傳聞證據表示「沒有意見」、
      「對於證據調查無意見」，而未於言詞辯論終結前聲明異
      議， 應視為已有將該等傳聞證據採為證據之同意，此刑
      事訴訟法第159 條之5定有明文。
 （2）被告丁○○及其選任辯護人於本院準備程序時，已表示除
      上所述外，對於全案其餘卷證之證據能力均無意見，或未
      於言詞辯論終結前聲明異議，依刑事訴訟法第159 條之5
      之規定，應視為被告已同意證人甲○○於警詢、偵訊時、
      證人葉佳慶於警詢時之陳述、3-4-2 應收帳款與應收票據
      管理辦法、稽核報告、e-mail往來資料、Gallant Ocean
      Group 信件、美國子公司工作說明書、與TAPPAN公司所有
      交易明細、退票明細、變造買受人前後之發票、銷售確認
      單、銷售確認書譯本、凍庫提單、發票、凍庫貨品移轉通
      知、獎懲通告、請求付款文件、錄音譯文、經濟部投資審
      議委員會函、國內外出差總報表、薪資條等具有證據能力
      ，而可作為證據，本院斟酌該等證據並非非法取得，亦無
      證明力明顯過低之情形，是均得採為證據。
（二）茲就上開證據認定事實如下：
   1、公訴人以本件被告前揭犯行，均須在美國以傳真及e-mail
      與嘉豐公司聯絡「賣受人訂單數量品名」，由嘉豐公司填
      寫「銷售確認單」後回傳美國，再由被告簽名確認後傳回
      嘉豐公司，銷售訂單始行生效，因認被告本件部分犯行係
      在我國國境內，依法可追訴處罰等情，雖據證人甲○○於
      本院審理時結證稱：所有國外事務都由國內管理，Gallan
      t Ocean Intern ational Inc. （下稱G.O.I） 扮演的角
      色類似嘉豐公司的發貨倉儲，其應收帳款、庫存都要報回
      嘉豐公司等語（見本院95年6 月20日審判筆錄），惟查：
      G.O.I 係由嘉豐公司出資，依美國加州法令設立之獨立法
      人乙節，業據證人甲○○於本院審理時結證稱：在國外一
      定要登記公司，且須向美國政府報稅，子公司之財務與嘉
      豐公司各自獨立的，伊係把子公司當成另1 個法人人格，
      子公司需要資金時，嘉豐公司係以應收帳款項目支出，貨
      款部分在嘉豐公司之會計項目上亦係以應收帳款表示，母
      公司可向子公司請求該筆款項，子公司賺的錢係以列在總
      公司長期投資獲利之科目等語（見本院95年6 月20日、同
      年月21日審判筆錄），復有G.O.I 登記資料卡、對外投資
      （報備）應檢附查核清單、對外投資報備申請書、投資人
      名冊、中國信託商業銀行匯出匯款交易憑證、經濟部投資
      審議委員會函、G.O.I 在美設立相關資料暨中文譯本及認
      證資料在卷足憑。再者，G.O.I 在美國，係以G.O.I 名義
      對外營運，被告對外亦自稱G.O.I 業務經理，渠薪資係由
      G.O.I 給付；G.O.I 與嘉豐公司之合作關係分成兩種，一
      種係由嘉豐公司將貨物出口至G.O.I ，由該公司將貨物出
      售，另一種係G.O.I 據其所需貨物數量品名，由該公司出
      名向嘉豐公司訂購，再由嘉豐公司出貨予G.O.I ，帳面上
      係公司對公司，G.O.I 並須給付價款予嘉豐公司等情，已
      據被告於本院進行準備程序時供承甚詳（見本院94年12月
      2 日準備程序筆錄），核與證人甲○○於本院審理時結證
      稱：銷售確認單之買賣當事人係美國子公司及臺灣總公司
      。在美事業一部份係以美國公司名義售貨，一部份係以臺
      灣總公司名義售貨，被告在臺本即負責部分美國進口商訂
      單，渠到美國之後繼續負責此部分業務，並由總公司視訂
      單多寡給付津貼，另外被告亦須在美國市場從事內銷，銷
      售美國子公司產品，此部份業績津貼係由美國子公司支出
      ，本件犯行部分應係被告在美國業務部分，係由被告以銷
      售確認書下單給臺灣，由臺灣出貨，被告再將貨櫃交予客
      人，嘉豐公司係以市場上價錢即一般行情販賣予美國子公
      司，有時為了支持美國子公司即會以成本價售出。而被告
      於92年5 月以後在嘉豐公司之薪資條僅羅列業務工作津貼
      ，係因被告在美尚負責在臺出口訂單，其餘薪資部分，因
      慮及美國報稅問題，係由美國子公司支出等語（見本院95
      年6 月20日、同年月21日審判筆錄）；證人乙○○於本院
      審理時結證稱：美國公司若接獲訂單，會向臺灣總公司詢
      價，臺灣總公司亦會回覆伊等可以接受之價格，倘若雙方
      確認金額、數量及目的地，即由伊製作銷售確認書，傳真
      予被告簽署後傳回臺灣總公司作確認，伊等即會依照合約
      所載出貨，一般係將美國公司當作1 個獨立的公司在運作
      ，伊等係利潤中心制度，該銷售確認單係臺灣總公司與美
      國公司銷售之憑證，雖伊等與美國子公司係母子公司之關
      係，然每個買賣都要分的很清楚，此為嘉豐公司之標準作
      業程序，訂單確認後，美國子公司就每筆交易皆須付款予
      嘉豐公司，係於交易一段期間後逐筆計算，伊等係以D/A
      方式出貨，伊等出貨一段期間被告再把貨款匯過來，有時
      係單筆匯，有時係多筆匯，但一定要衝掉出貨金額，至於
      美國子公司銷貨金額嘉豐公司並不會理會，美國子公司可
      自行決定售貨之對象及價格等語相符（見本院95年6 月20
      日審判筆錄），復有銷售確認單、薪資條各1 份在卷足考
      ，足見嘉豐公司與G.O.I 均具獨立之法人人格，G.O.I 雖
      係嘉豐公司之子公司，惟其間業務往來係由G.O.I 以其本
      人名義向嘉豐公司訂購貨物資以銷售在美客戶等情，應堪
      認定。益徵G.O.I 與嘉豐公司及G.O.I 與該公司在美客戶
      間之交易行為，分屬不同之買賣關係，被告代表G.O.I 與
      嘉豐公司之交易行為雖誇越國境，然此亦與G.O.I 與該公
      司在美客戶間之交易行為無關，公訴人據此認被告之部分
      行為在中華民國領域內，容有誤會。
   2、次查，被告丁○○雖係由嘉豐公司派駐美國G.O.I 擔任經
      理一職，任職期間在臺繼續領有薪資，並投保勞、健保等
      情，已據證人甲○○於本院審理時結證甚明（見本院95年
      6 月20日審判筆錄），復有被告91年12月至92年11月各類
      所得扣繳暨免扣繳憑單、勞工保險加保申報表、全民健康
      保險退保申報表各1 份在卷足憑；然查，G.O.I 係由嘉豐
      公司出資，依美國法令設立登記之獨立法人，此如前述。
      則嘉豐公司與G.O.I 各具獨立人格，不因兩公司間具有經
      濟、人事上之從屬關係而異其認定。被告在美業務係本於
      G.O.I 經理身分，從而得以自行決定業務之對象及價格，
      並可開立發票、冷凍提單及凍庫貨品移轉通知單等情，已
      據證人甲○○於本院審理結證稱：美國子公司在美國係以
      G.O.I 名義對外營運，被告在美國子公司，係以負責該事
      業單位之經營與管理，本件背信部分犯行，被告應係以美
      國公司名義售貨等語明確（見本院95年6 月20日審判筆錄
      ），另參諸被告與黃奕勇接洽買賣，黃奕勇因買賣所簽發
      之支票皆存入G.O.I 帳戶，此有退票理由單在卷可考，益
      證黃奕勇亦係以G.O.I 為買賣之對象，則被告所為，縱涉
      有背信罪嫌，亦係違反其身任G.O.I 經理人之任務，破壞
      渠與G.O.I 間之信賴關係，而生損害於G.O.I 之財產利益
      ，其背信行為之行為地及結果地均在美國。嘉豐公司固亦
      因此受有損失，惟其損失並非G.O.I 之「本人財產或其他
      利益」，而係因為轉投資損益計算之間接損失，自不能謂
      為背信之直接結果，故在認定刑法第342 條第1 項之「致
      生損害於本人財產或其他利益」之行為結果時，此「本人
      」自係指G.O.I ，而非指投資者之嘉豐公司。不能謂嘉豐
      公司因被告背信犯行間接受害，即率爾認被告於美國之犯
      行，其行為地及結果地部分在我國境內，為刑法效力所及
      。故被告縱成立背信罪，其犯罪之行為地及結果地均在我
      國領域之外，當屬明確。
  3 、又被告變造發票上原載TAPPAN等情，亦有變造前後之發票
      在卷足憑，惟查被告係於擔任G.O.I 經理任內更改上開發
      票之買受人並持以行使，因變造私文書及行使變造私文書
      之行為均係即成犯，於偽造或行使時，其犯罪即完成，則
      公訴事實所指被告之犯罪行為地、結果地，即均在中華民
      國領域之外；縱公訴人所指被告犯行不乏實證相佐，惟所
      訴犯罪行為地，為在中華民國領域外，且其本刑均非最輕
      本刑為3 年以上有期徒刑之罪，即不適用中華民國刑法。
   4、至被告聲請傳訊王家駿、黃奕勇，並聲請勘驗錄音帶，及
      公訴人聲請傳訊葉佳慶各節，因本件事實已臻明確，本院
      認無調查之必要，附此敘明。
五、綜上所述，本件被告係在美國國境內，與黃奕勇進行業務行
    為及行使變造之發票，其犯罪之行為地及結果地均在我國領
    域之外，在我國領域外犯刑法第5 條、第6 條以外之罪，其
    最輕本刑為未滿3 年有期徒刑之罪，即無我國刑法適用之餘
    地，依罪刑法定原則，屬我國刑法所不罰，揆以首揭說明意
    旨，應以被告行為不罰，應諭知被告無罪判決。
據上論斷，應依刑事訴訟法第301條第1項，判決如主文。
本案經檢察官丙○○到庭執行職務。
中    華    民    國    95    年    7     月    5     日
                  刑事第九庭審判長法  官  張世賢
                                  法  官  王啟明
                                  法  官  謝梨敏
以上正本證明與原本無異。
如不服本判決，應於判決送達後10日內，向本院提出上訴狀。
                                書記官  林志衡
中    華    民    國    95    年    7     月    5     日


司法院資訊處製作；財團法人民間司法改革基金會備份。
